【裁判字號】    89,上易,329
【裁判日期】    890322
【裁判案由】    詐欺
【裁判全文】
臺灣高等法院刑事判決                            八十九年度上易字第三二九號
    上  訴  人
    即  被  告  乙○○
    選任辯護人  鄭洋一
                李文欽
右上訴人因詐欺案件，不服台灣新竹地方法院八十八年度易字第二二二號，中華民國
八十八年十二月二十一日第一審判決（起訴案號為台灣新竹地方法院檢察署八十七年
度偵字第五四六七號），提起上訴，本院判決如左：
    主  文
原判決撤銷。
乙○○無罪。
    理  由
一、公訴意旨如起訴書之記載。
二、按犯罪事實應依證據認定之，無證據不得推定其犯罪事實；又不能證明被告犯罪
    者，應諭知無罪之判決，刑事訴訟法第一百五十四條、第三百零一條第一項分別
    定有明文。
三、經查：
  １、按不論詐欺取財罪或詐欺得利罪，其構成要件均以：
    (1)、行為人有詐術行為之實施。
    (2)、相對人因詐術行為之實施而陷於錯誤。
    (3)、陷於錯誤之人，因此而為財產上之處分行為（陷於錯誤之人與處分財產之人
        必須為同一人）。
    (4)、陷於錯誤而處分財產之結果，導致：
      、處分財產之人或第三人受有損害。
      、施用詐術之人或第三人受有利益。
  ２、而在本案中首應檢討之法律上爭點，在於被告在何時、對何人施用詐術：
    (1)、依起訴書或原審判決書之記載，似乎是認為：
      、被告於八十四年六月十九日，在取得全部的買賣價金後（詐欺時間）。
      、在未告知買受人之情況下，私自就系爭買賣之土地設定抵押權予第三人新
          竹市第二信用合作社，而向第三人新竹市第二信用合作社借款（詐術行為
          之實施）。
    (2)、然而本院要問的是：
      、被告詐騙之對象是何人﹖
        I、是告訴人即系爭土地之買受人甲○○嗎﹖顯然不是，因為甲○○在八十
            四年六月十九日根本未與被告有任何的接觸，更不曾因此有為任何的財
            產處分行為。
        II、還是新竹市第二信用合作社﹖從起訴書及原審判決書之記載，似乎有此
            意思。
      、此時如果謂：「施用詐術之對象為新竹市第二信用合作社，而新竹市第二
          信用合作社也因為『陷於錯誤』而為財產處分行為，並且因為新竹市第二
          信用合作社之財產處分行為（即借款予被告之行為），導致甲○○受有損
          害」云云，則本院要再問的則是，「詐術行為」之具體內容為何﹖
      、按系爭土地在當時被告擁有處分權限，其在民事法上本來就有設定抵押權
          之權限，新竹市第二信用合作社相信被告對系爭土地享有處分權限，與實
          情全然相符，並無「隱瞞」任何事實或「誇大」任何事實，本院真不知公
          訴人或原審法官認定被告施用詐術行為之具體內容為何﹖而且這種情形與
          債務不履行又應該如何區別﹖
  ３、因此本院認為不論是公訴人或原審法官，對於詐欺罪之構成要件要素有所誤解
      ，以致於在犯罪成立與否的判斷上發生嚴重錯誤，將單純的民事債務不履行，
      認定為刑法上之詐欺罪嫌。
四、何況被告在本院審理中還進一步提出答辯，認為其連民事上之債務不履行均不構
    成，而其主張依其所提出之證據，顯屬有據，爰分述如下：
  １、系爭買賣標的物即三○一一、三○一一之四、三○一一之五、三○一一之六地
      號四筆土地，在八十三年十一月十七日訂立買賣契約之始，即是以同地段三○
      ○○之三七、三○○二之六、三○○四之一、三○○八之二、三○○九之二、
      三○一一、三○一二、三○一三、三○一四地號等九筆土地之特定部分來表示
      （因為當時有已分割之打算，但因為尚未辦理分割登記，所以以配置圖來標示
      告訴人買得之特定土地位置，即配置圖Ａ區第四、五、六號，參見買賣契約書
      之記載），其後該九筆土地合併為三○一一地號一筆土地後，再按原先之配置
      圖，分割為四十二筆土地，告訴人買受之四筆土地亦因此而特定，並已於八十
      四年七月十五日移轉為告訴人所有。
  ２、而論及被告取得前開九筆土地之經過，乃係：
    (1)、該九筆土地原係案外人林寶蒼、李文生所共有。
    (2)、而被告購買當時，九筆土地上已因原地主向外借貸分別設定最高限額抵押權
        予新竹縣竹東地區農會、新竹縣新豐鄉農會、楊祥興、陳朝士等人。
    (3)、買賣雙方遂約定該貸款充作價金之一部，由被告清償，故被告即於八十四年
        一月十六日以上開九筆土地（其時系爭土地尚未由該九筆土地分割出）設定
        抵押權擔保，向保證責任新竹市第二信用合作社（下稱新竹二信）貸款，設
        定本金最高限額抵押權七千八百萬元，將貸得之款項用以清償該九筆土地原
        先擔保之債務。
  ３、而在磋商設定抵押權予新竹二信之期間，被告財務週轉漸現困難，因此委託北
      區房屋（葉嚴志）代理該九筆土地出售事宜，告訴人自行洽北區房屋商談系爭
      土地買賣事宜（被告從未參與土地價金、契約條款磋商之過程）。
  ４、八十三年十一月十七日雙方訂立買賣契約書，告訴人買下前開九筆土地之部分
      （因為當時九筆土地還末重行分割，以致在法律上無從特定，所以用配置圖來
      表示），至此被告還是首度就系爭土地與告訴人為交易行為，復因被告前向告
      訴人買受新竹縣竹北市房地積欠其價金新台幣（下同）一千餘萬未還，而約定
      以其承買系爭土地應付價金抵銷被告之欠款。
  ５、八十四年六月八日地政機關因該九筆土地所有人申請合併後，同時分割（即分
      割為四十一筆土地，包括告訴人應得之四筆土地），另外在分割之後，也陸續
      將原來九筆土地共同擔保之抵押債權予以分割，分別存續在每筆土地上（意即
      每筆土地依其大小，分擔其擔保之債權金額）。但在地政機關之登記作業上，
      卻是將七千八百萬元之抵押權塗銷，重新設定每筆土地擔保之金額。
  ６、是以原審判決所指被告「於八十四年六月十九日與甲○○辦理所有權移轉登記
      之同時，在未告甲○○之情況下，私自以謝圳銘名義向其所工作之新竹市第二
      信用合作社設定本金最高限額九百六十萬元之抵押權，並辦理借款八百萬元，
      於同年廿六日設定抵押權登記完竣」一節，根本出於誤解，事實上地政機關登
      載新竹二信在系爭土地取得之抵押權本為原來七千八百萬元抵押權之分割而已
      ，被告也沒有因此向新竹二信新貸得八百萬元之借款。
  ７、實則告訴人在買受系爭土地時早就知道其上設有抵押權（即原來地主設定予地
      區農會之抵押權），被告從來沒有騙過告訴人。事後新竹二信的貸款也是用來
      還地區農會的貸款，而後也不過是再行分割抵押債權，並沒有重新設定抵押權
      而新借款項。
五、而被告以上之辯解亦有其提出之土地登記謄本為憑，應堪採信，是可見連本件被
    告民事上是否構成違約，均有問題。
六、綜上所述，本件並無確切之證據足證被告有公訴意旨所指或原審認定之犯行，被
    告犯罪自屬不能證明，原審對於詐欺犯罪之構成要件顯有誤解，遽行以詐欺得利
    罪名對被告論罪科刑，上訴意旨憑此指摘原判決不當，經核為有理由，應由本院
    將原判決撤銷，改諭知無罪，以期適法。
據上論斷，應依刑事訴訟法第三百六十九條第一項前段、第三百六十四條、第三百零
一條第一項，判決如主文。
本案經檢察官蔡茂松到庭執行職務。
中     華     民     國    八十九   年       三       月     二十一     日
                             臺灣高等法院刑事第二十四庭
                                 審判長法  官  陳  貽  男
                                       法  官  聶  齊  桓
                                       法  官  帥  嘉  寶
右正本證明與原本無異。
不得上訴。
                                       書記官  劉  貞  達
中     華     民     國    八十九   年       三       月     二十四     日


司法院資訊處製作；財團法人民間司法改革基金會備份。
